【裁判字號】    97,交聲,385
【裁判日期】    970612
【裁判案由】    聲明異議
【裁判全文】
臺灣臺南地方法院交通事件裁定         97年度交聲字第385號
移送機關    交通部公路總局嘉義區監理所麻豆監理站
異議人即    昱家實業有限公司
受處分人            統一編號：.
法定代理人  甲○○
上列受處分人因違反道路交通管理處罰條例案件，對於交通部公
路總局嘉義區監理所麻豆監理站民國 97年3月20日所為之裁決處
分（處分案號：麻監裁罰字第裁75-CG0000000號），聲明異議，
本院裁定如下：
      主  文
原處分撤銷。
昱家實業有限公司不罰。
      理  由
一、原處分意旨略以：異議人即受處分人昱家實業有限公司（下
    稱異議人）所有之車牌號碼 TG-5796號自用一般小客車（下
    稱TG-5796號車），於民國 96年12月21日23時47分許，經人
    駕駛行經最高限速為時速50公里之臺北縣三重市中山高架橋
    往北之路段時，經感應式線圈測速照相儀器測得該車以時速
    81公里之車速行駛，業超過最高限速達時速31公里之違規事
    實，經臺北縣政府警察局於97年1月7日以北縣警交字第CG00
    00000 號舉發違反道路交通管理事件通知單（下稱本件舉發
    單通知）逕行舉發，並經交通部公路總局嘉義區監理所麻豆
    監理站（下稱原處分機關）以上揭違規事實明確，依道路交
    通管理處罰條例第40條、第63條第1 項規定，對異議人裁處
    罰鍰新臺幣（下同）1千8百元，並記違規點數1 點（下稱原
    處分）。
二、聲明異議意旨略以：本件自動測速照相器材是否有依法認證
    及每年校驗，且正常道路設定限速為時速40公里，是否合理
    ，與安全之必要又有何關連，均存有疑問，原處分容有不當
    ，爰聲明異議。
三、按執行交通勤務警察依法律規定製單舉發違反道路交通管理
    處罰條例所列之違規事實，並由公路主管機關加以處罰，係
    行政機關執行公權力措施而對外直接發生法律效果之單方行
    政行為，本質上為行政處分，受處分人不服公路主管機關所
    為之處罰，依道路交通管理處罰條例第87條規定向管轄地方
    法院聲明異議，自屬行政救濟程序。關於行政救濟程序舉證
    責任之分配，早期雖曾採行「行政處分公定力理論」，即主
    張依據法令所為之行政處分係屬違法之人，應對其根據事實
    負舉證責任，但此係立於行政權對私人具有優越性之前提，
    已為今日學說及實務所不採，今日學說及實務基於行政訴訟
    上當事人之法的對等性觀念，認為行政救濟程序之舉證責任
    分配，應採民事訴訟上舉證責任分配原則而加以修正後，準
    用於行政救濟程序，行政訴訟法第 136條明文規定準用民事
    訴訟法第277 條舉證責任分配之原則，即明白揭櫫此意旨。
    故交通違規行政爭訟之舉證責任，固非如刑事案件，必須超
    越任何合理懷疑，始可為有罪判決之嚴格程度，然仍應與民
    事訴訟之舉證責任原理相類似，亦即基本上公路主管機關對
    於人民進行處罰，必須先就違規事實之存在，盡其舉證之責
    任，倘不能證明存有違規事實，其處罰即不能認為合法。又
    經以科學儀器取得證據資料證明其行為違規者，得逕行舉發
    ，固為道路交通管理處罰條例第7條之2第1項第7款所明定，
    ，然須以該採證之科學儀器，其準確度業經檢驗合格而足以
    排除誤判可能性時，採證取得之資料方堪作為證明違規行為
    之證據資料，而得據以處罰。
四、查臺北縣政府警察局固以異議人所有之 TG-5796號車，於96
    年12月21日23時47分許，經人駕駛行經最高限速為時速50公
    里之臺北縣三重市中山高架橋往北之路段時，經感應式線圈
    測速照相儀器測得該車以時速81公里之車速行駛，業超過最
    高限速達時速31公里之違規情事為由，開立本件舉發通知單
    對異議人逕行舉發，並經原處分機關以上揭違規事實明確，
    依道路交通管理處罰條例第40條、第63條第1 項規定，以原
    處分對異議人裁處罰鍰1千8百元，並記違規點數1 點等情，
    有本件舉發通知單、原處分各1 份以及臺北縣政府警察局97
    年4月25日北縣警交字第0970051186號函附之採證照片2張可
    稽，惟查：
  (一)度量衡法第5 條規定：「為確保交易安全、維護大眾安全健
    康及環境保護，主管機關得就供交易、證明、公務檢測、環
    境保護、公共安全、醫療衛生有關之度量衡器，指定為法定
    度量器。」故於度量衡器檢定檢查辦法第 3條第1項第7款即
    規定公務檢測用雷達測速儀及公務檢測用雷射測速儀（光達
    式）為應經檢定之法定度量衡器，感應式線圈測速儀器雖未
    經列為法定度量器，然衡諸該條文之意旨，就與大眾有關之
    公務檢測儀器自應經國家專責機關檢定，以昭公信。
  (二)本件採證使用之線圈感應式測速照相儀器，原製造國為荷蘭
    ，係65年間開始啟用，因我國未定檢驗標準規範，故採用國
    際認證，經荷蘭量測局檢驗合格且經臺灣臺北地方法院公證
    ，且採購及使用該項設備，均要求須有生產國製造廠或其他
    檢驗單位準確性認證之證明文件，以確保其準確性，每年並
    確實定期維修保養，納入警政署每年裝備抽檢重點項目等情
    ，固有臺北縣政府警察局97年4月25日北縣警交字第0970051
    186 號函及函附之荷蘭量測局檢驗合格證明、臺灣臺北地方
    法院民間公證人之認證各1 份可稽，惟上開我國法院之認證
    ，僅係認證原製造國對於該儀器之檢驗結果，並非用於確認
    該儀器之測速效值符合我國法定規範，且原製造國對於該儀
    器測驗結果之正確性與誤差值範圍，始終未經我國經濟部標
    準檢驗局依度量衡法檢驗認可，則在欠缺我國經濟部標準檢
    驗局依度量衡法檢驗認可，而無法確認其準確度之情況下，
    直接將本件線圈感應式測速照相儀器納為超速違規案件之採
    證工具，適當性已非無疑。
  (三)再者本件線圈感應式測速照相儀器，於65年開始使用，距本
    件舉發通知單所指違規日期已長達30年以上，且其埋設於地
    下供感應車輛行駛而藉以判謮車速之線圈，不論晴雨，終日
    承受數量龐大之過往高速車輛輾壓，縱然採購當時有經荷蘭
    量測局檢驗合格，然在長期間反覆使用之狀況下，對該線圈
    感應式測速照相儀器之定期檢驗或校準，自為確認其測速裝
    置並未因震動、潮濕或日曬而失其準確性之重要依據，惟依
    前所述，本件線圈感應式測速照相儀器並無所謂定期經我國
    經濟部標準檢驗局依度量衡法檢驗認可之情形，且依上開臺
    北縣政府警察局 97年4月25日北縣警交字第0970051186號函
    文所示，僅曾對該線圈感應式測速照相儀器進行定期維修保
    養，然未見有何定期檢驗或校準其準確度之動作，即使該測
    速照相儀器經維修保養而持續運作，其準確度顯然未經定期
    檢驗或校準而獲得確保，致使該儀器所測出之車速之正確性
    ，即陷於無法排除存有失誤可能性之狀況。
  (四)又內政部警政署97年3月24日警署交字第 0970044945號函示
    內容表示：「... 感應式線圈測速設備自民國65年起開始使
    用，已沿用30多年，因經濟部標準檢驗局尚未訂定國家標準
    ，致無法檢定，惟各警察機關採購及使用該項設備，均要求
    必須有生產國製造廠或其他檢驗單位準確性認證之證明文件
    ，以確保其可信度。…惟本署為顧及民眾感受，於97年1 月
    17日通報各警察機關所設置之感應式線圈設備，除闖紅燈違
    規照相照常使用外，其執行測速取締違規工作，暫停使用，
    俟經濟部標準檢驗局完成檢定規範後，再行研議使用」顯示
    內政部警政署對於感應式線圈測速設備，亦因未經經濟部標
    準檢驗局之檢定，致該測速結果之正確性無法確認，故在獲
    檢定通過之前，因無法完成信賴其公正無誤之正確性，而通
    令停止據以執行取締測速違規之事務。
五、綜上所述，本件採證舉發所依據之線圈感應式測速照相儀器
    ，未經我國經濟部標準檢驗局依度量衡法檢驗認可，且自65
    年設置以來，長期未見有何定期檢驗或校準其準確度，而藉
    以確保其所測出之車速之正確性，則其測速結果之準確性，
    尚存疑義而無法達到足以信賴無誤之程度，此外舉發機關又
    未能充分舉證證明其測速之正確性，則本件異議人之違規事
    實，尚有合理之懷疑存在，原處分機關遽以原處分對異議人
    裁罰，容有未洽，本件異議為有理由，應由本院將原處分撤
    銷，並為異議人不罰之諭知，以資適法。
六、據上論斷，應依道路交通案件處理辦法第20條，裁定如主文
    。
中    華    民    國    97    年    6     月    12    日
                  交通法庭  法  官  陳威龍
以上正本證明與原本無異。
如不服本裁定，應於收受送達後5日內向本院提出抗告狀。（應
附繕本）
                            書記官  鄭吉裕
中    華    民    國    97    年    6     月    12    日


司法院資訊處製作；財團法人民間司法改革基金會備份。
